【裁判字號】    94,訴,1128
【裁判日期】    950227
【裁判案由】    撤銷不動產買賣行為
【裁判全文】
臺灣板橋地方法院民事判決              94年度訴字第1128號
原      告  直盈實業有限公司
法定代理人  丙○○
訴訟代理人  陳德聰律師
被      告  甲○○
            乙○○
上列當事人間請求撤銷不動產買賣行為事件，經本院於民國95年
2 月13日言詞辯論終結，判決如下：
    主      文
確認被告甲○○與被告蔡靜玲間於民國九十年十月四日就如附表
所示之不動產所為買賣之債權行為及所有權移轉之物權行為無效
。
被告蔡靜玲應將如附表所示之不動產於民國九十年十月四日經台
北縣三重地政事務所以「登記原因：買賣」所為所有權移轉登記
塗銷。
訴訟費用由被告負擔。
   事實及理由
一、被告甲○○經合法通知，未於言詞辯論期日到場，核無民事
    訴訟法第386 條各款所列情形，爰依原告聲請，由其一造辯
    論而為判決。
二、原告主張：被告甲○○以東綸布行名義，於民國（下同）90
    年間向原告購買布疋，原告於90年6 月28日、同年8 月31日
    及同年11月4 日向被告甲○○請領貨款，惟均遭拖延不還，
    嗣經原告起訴，取得鈞院91年度訴字第1695號給付貨款事件
    之勝訴判決。詎料被告甲○○為逃避債務，竟基於通謀虛意
    思表示，與其配偶即另被告蔡靜玲簽立不動產買賣契約，而
    於90年10月4 日將其名下所有如附表所示之不動產移轉登記
    予被告蔡靜玲。依民法第87條第1 項規定，被告間之買賣意
    思表示當然無效，因原告對被告甲○○有債權1,117,072 元
    未受償，原告自有確認被告間就上開不動產買賣無效之法律
    上利益，爰以先位之訴求為判決：(一)確認被告甲○○與被告
    蔡靜玲間於90年10月4 日就如附表所示之不動產所為買賣之
    債權行為及所有權移轉之物權行為無效。(二)被告蔡靜玲應將
    如附表所示之不動產於90年10月4日 經台北縣三重地政事務
    所以「登記原因：買賣」所為所有權移轉登記塗銷。退步言
    之，縱上開不動所有權之移轉係屬有償行為，惟被告蔡靜玲
    自承於90年8 月15日曾代為簽收東綸布行之貨物，且被告甲
    ○○用以給付貨款之支票因無法如期兌現，亦曾委由被告蔡
    靜玲代筆簽發同額支票以展延票期，抑且兩人為同財共居之
    至親配偶，對於彼此之財務狀況應知之甚詳，該當符合民法
    第244 條第2 項之要件，原告於94年5 月5 日聲請系爭不動
    產之異動索引始知上情，自得於知悉後1 年內聲請撤銷；又
    如查明被告間實際為無償行為，因害及債權，原告亦得聲請
    撤銷，並以備位之訴求為判決：(一)被告甲○○與被告蔡靜玲
    間於90年10月4 日就如附表所示之不動產所為買賣之債權行
    為及所有權移轉之物權行為應予撤銷。(二)被告蔡靜玲應將如
    附表所示之不動產於90年10月4 日經台北縣三重地政事務所
    以「登記原因：買賣」所為所有權移轉登記塗銷。
三、被告甲○○雖未於言詞辯論期日到場，惟所提書狀則以其與
    原告間並無買賣交易，原告自90年假扣押等多起民刑訴訟中
    提示被告簽收之帳單，實係將「直楹」公司變造為「直盈」
    公司，經被告主張賣方不符則諉稱筆誤，因訟爭前雙方十餘
    年之銷貨單、請款單均係「直楹」公司出具由被告簽名確認
    無誤。又90年9 月17日原告法定代理人諉允寬緩90年9 月30
    日及10月31日支票，堅拒被告以更改原支票日期為之，要求
    另簽新票，詎迄今非但原支票未還，新票則於90年9 月17日
    後背信違約轉讓第三人魏榮杉，90年10月15日假扣押被告妻
    蔡靜玲之房地，諉稱為提示票據之權利人，謊言遭識破則改
    口稱不請求給付票款而請求貨款，凡此均有鈞院訴訟卷證可
    稽等語置辯，並聲明：原告之訴及假執行之聲請均駁回。如
    受不利判決，願供擔保免予假執行。
    被告蔡靜玲則以：伊僅於90年8 月15日代為簽收布匹而已，
    並未參與東綸布行之經營，90年9 月17日亦是在偶然的情況
    下參與原告與甲○○之債務協調並幫忙換票，如果伊要脫產
    就不可能簽署原告提出之保管條與備忘錄，且原告主張之貨
    款買賣糾紛已因清償而消滅。至系爭不動產出售予伊，係因
    該屋在83年買受時自備款176 萬元由伊出資，但受甲○○之
    父要求而登記在甲○○名下，嗣伊與甲○○協議離婚，約定
    系爭不動產由伊以原價576 萬元購回。鑑於系爭不動產仍有
    300 萬元貸款由伊承擔，之前又已給付自備款176 萬元，且
    89年2 月28日復兌現200 萬元票款予甲○○，因此伊認為在
    兌現200 萬元票款時所有價款都已付清，遂要求甲○○過戶
    ，但一直因故未辦，90年間伊聽聞甲○○欲以系爭不動產向
    地下錢莊借款設定二胎，乃將之攔下並在那時辦理過戶。又
    原告早於90年10月15日即提出假扣押聲請，原告當時即知悉
    系爭不動產已過戶伊名下，卻遲至94年間才依民法第244 條
    請求撤銷，已逾1 年之除斥期間等語，資為抗辯，並聲明：
    請求駁回原告之訴。
四、查原告主張被告甲○○於90年間以東綸布行名義向原告購買
    布疋，積欠貨款1,117,072 元未付，原告乃對被告甲○○提
    起給付貨款訴訟，經本院於91年11月29日以91年度訴字第16
    95號民事判決原告勝訴，該判決並於92年1 月2 日確定在案
    ；而原登記被告甲○○名下之如附表所示不動產則於90年10
    月4 日以買賣為原因（原因發生日期為90年8 月20日）移轉
    登記為被告甲○○之妻即被告蔡靜玲所有等情，業據原告提
    出前開民事判決及確定證明書影本、系爭不動產建物及土地
    登記謄本、異動索引各1 份為證，並經本院向台北縣三重地
    政事務所調取系爭不動產之移轉過戶登記資料核閱無訛，自
    堪信為真實。被告甲○○雖以銷貨單、請款單係由「直楹」
    公司出具，而非「直盈」公司為由，抗辯其與原告間並無買
    賣交易云云，惟此顯與本院91年度訴字第1695號確定判決認
    定之事實不符，且「直楹」公司乃係誤繕亦經該確認判決認
    定無誤，被告甲○○上開所辯，洵無足取。又被告蔡靜玲另
    辯稱原告主張之貨款已因清償而消滅乙節，已為原告否認，
    被告復未舉證以實其說，所辯亦不足採信。
五、按表意人與相對人通謀而為虛偽意思表示者，其意思表示無
    效，民法87條第1 項前段定有明文。又民法第87條之通謀虛
    偽表示，係指表意人與相對人相互明知為非真意之表示而言
    ，故表意人之相對人不僅須知表意人非真意，並須就表意人
    非真意之表示相與為非真意之合意，始為相當，亦經最高法
    院著有51年台上字第215 號判例可資參照。查本件被告甲○
    ○係於90年10月4 日以買賣為原因（原因發生日期為90年8
    月20日）將名下所有之系爭不動產辦理所有權移轉登記予被
    告蔡靜玲，已如前述，惟依被告蔡靜玲所稱之買賣經過觀之
    ，被告蔡靜玲既係與被告甲○○協議離婚時約定以570 萬元
    買受系爭不動產，並於89年2 月28日兌現200 萬元票款後即
    已付清買賣價金，是系爭不動產之買賣發生日期自不可能為
    90年8 月20日，且依被告於辦理系爭不動產移轉過戶時檢附
    之戶口名簿所載，被告2 人當時戶籍相同，顯為同財共居之
    配偶，其2 人迄今仍為配偶關係，並無協議離婚之事實，亦
    有原告所提被告2 人最新戶籍謄本在卷可稽，故被告蔡靜玲
    辯稱其與甲○○協議離婚，約定以570 萬購買系爭不動產云
    云，與事實不符。再者，衡諸一般不動產買賣必就買賣價金
    之給付方式詳為約定，然被告蔡靜玲並未提出任何證據證明
    曾有付款之事實，僅泛稱系爭不動產仍有300 萬元貸款未付
    ，之前又已給付自備款176 萬元，且89年2 月28日復兌現20
    0 萬元票款予甲○○，故認在兌現200 萬元票款時所有價款
    都已付清云云，足見被告間並未就價金給付方式為任何約定
    ，甚且買賣價金究否付清亦僅憑被告蔡靜玲逕以「我認為在
    兌現200 萬元票款時所有價款都已付清」而為認定，更何況
    被告蔡靜玲所稱給付之對款已高達676 萬，金額亦與570 萬
    元不符，凡此均足認被告蔡靜玲所稱買賣經過乃係臨訟編纂
    ，非屬實在。再參以系爭不動產於90年10月4 日移轉登記為
    被告蔡靜玲所有時，被告甲○○財務狀況已現困窘，此由被
    告自陳甲○○所簽發90年9 月30日及同年10月31日票期之票
    款無法如期兌現而委由蔡靜玲於90年9 月17日出面協調並幫
    忙換票，以及被告蔡靜玲於90年10月24日簽署之備忘錄記載
    被告甲○○債務高達200 餘萬元即可得證，而被告蔡靜玲既
    為甲○○之配偶，復參與債務協調及幫忙換票，對甲○○債
    務狀況難謂不知，被告2 人在此情況下於90年10月4 日以買
    賣為由，將系爭不動產移轉過戶為被告蔡靜玲所有，既未舉
    證證明確有資金之交付，所稱買賣經過亦無法認定屬實，足
    認被告間就系爭不動產之移轉係為規避債務而為，其2 人相
    互明知就系爭不動產並無買賣之真意，卻相與為非真意之合
    意，依首揭說明，被告間就系爭不動產之買賣即係基於通謀
    而為之虛偽意思表示，應屬無效。
六、本件原告主張被告甲○○與其配偶即被告蔡靜玲就系爭不動
    產係通謀而為虛偽買賣既屬可採，從而原告請求確認被告2
    人間於90年10月4 日就如附表所示之不動產所為買賣之債權
    行為及所有權移轉之物權行為無效，並訴請被告蔡靜玲將系
    爭不動產於90年10月4 日經台北縣三重地政事務所以「登記
    原因：買賣」所為所有權移轉登記塗銷，即屬有理，且有即
    受確認判決之法律上利益，自應准許。又原告所提先位之訴
    既經准許，備位之訴即無審究必要，併此敘明。
七、本件事證已臻明確，兩造所為其他之主張、陳述並所提之證
    據，經審酌後，認均與本件判決之結無礙，故不再一一論述
    。
八、訴訟費用負擔之依據：民事訴訟法第85條第1 前段。
中    華    民    國    95    年    2     月    27    日
                  民事第二庭    法  官  程怡怡
以上正本係照原本作成
如不服本判決，須於本判決送達後20日內向本院提出上訴狀
中    華    民    國    95    年    2     月    27    日
                                書記官  楊姝晴


司法院資訊處製作；財團法人民間司法改革基金會備份。
